臺灣高等法院民事判決　　　　　　　　　99年度上字第1204號
上　訴　人　吳有均
　　　　　　吳兆雄
　　　　　　吳兆允
　　　　　　吳兆浩
　　　　　　吳致震
　　　　　　吳兆淵
　　　　　　吳兆育
　　　　　　吳兆財
　　　　　　吳兆忠
　　　　　　吳兆群
　　　　　　吳兆誠
　　　　　　吳偉立
　　　　　　吳世根
　　　　　　吳世鵬
　　　　　　吳世清
　　　　　　吳有山
　　　　　　吳有名
共　　　同
訴訟代理人　許峻銘律師
被　上訴人　劉正清
上列當事人間排除侵害事件，上訴人對於中華民國99年9月27日
臺灣桃園地方法院99年度訴字第845號第一審判決提起上訴，本
院於100年3月1日言詞辯論終結，判決如下：
    主  文
上訴駁回。
第二審訴訟費用由上訴人負擔。
    事實及理由
一、被上訴人經合法通知，未於言詞辯論期日到場，核無民事訴
    訟法第386條各款所列事由，爰依上訴人之聲請，由其一造
    辯論而為判決。
二、上訴人主張：上訴人之先祖訴外人吳新蘭前於日據時代大正
    三年即民國3年12月間向訴外人彭兆昌、彭阿玉明購買坐落
    竹北二堡二重溪37番、34番及36番等3筆土地，並無價獻出
    設立祭祀公業麟鳳宮以祭祀歷代祖先。上開土地於日據時期
    即登記為祭祀公業麟鳳宮所有，並於光復後分割為桃園縣楊
    梅鎮○○○段34地號、34-1地號、34-2地號、36地號、36-1
    地號、36-2地號、37地號、37-5地號、37-6地號，嗣經政府
    公告徵收部分，祭祀公業麟鳳宮僅剩其中第34地號、34-2地
    號、36地號、37地號等4筆土地。又吳新蘭生前育有3子，依
    序為訴外人吳阿祥、吳阿順、吳阿榮，渠等所傳現存活之男
    性直系子孫即為上訴人，詳如原審卷繼承系統表(見該卷第6
    0頁反面至第61頁)，依祭祀公業之繼承習慣，上訴人為祭祀
    公業麟鳳宮全體派下員，並就祭祀公業麟鳳宮所有之土地公
    同共有。詎被上訴人無合法使用權源，竟無權占有祭祀公業
    麟鳳宮所有坐落桃園縣楊梅鎮○○○段第34-2地號土地（下
    稱系爭土地）如原判決附圖所示13.8平方公尺，放置貨櫃經
    營檳榔攤，屢經上訴人催請返還，均置之不理。爰依民法第
    767條第1項規定，請求被上訴人應遷離系爭土地上如原判決
    附圖面積13.8平方公尺之貨櫃，並將該土地返還上訴人。願
    供擔保請准宣告假執行。原審判決上訴人敗訴。上訴人聲明
    不服提起上訴，上訴聲明：原判決廢棄。被上訴人應將系爭
    土地上如原判決附圖斜線所標示部分面積13.8平方公尺之貨
    櫃乙只遷離，將該土地交還上訴人。
三、被上訴人未於言詞辯論期日到場，惟依其前曾到場及答辯狀
    所為聲明、陳述則以：被上訴人放置於系爭土地上之貨櫃係
    向他人所購買，用以經營檳榔與冷飲生意。有關祭祀公業麟
    鳳宮之派下員身分，究竟如何認定，應經法院判決始有私權
    之效力，在未經判決確定前，被上訴人不能輕易返還土地予
    上訴人。且祭祀公業麟鳳宮之創設人是否僅有上訴人之先祖
    吳新蘭一人，依目前之文件觀之，似屬有據，但被上訴人仍
    有存疑等語，資為抗辯。就上訴人之上訴，答辯聲明：上訴
    駁回。
四、兩造不爭執事項（見本院卷第21頁、第26頁正反面）：
  (一)上訴人之先祖即訴外人吳新蘭前於日據時代大正三年即民國
    3年12月間向訴外人彭兆昌、彭阿玉明購買坐落竹北二堡二
    重溪37番、34番及36番等3筆土地，並無價獻出設立祭祀公
    業麟鳳宮以祭祀歷代祖先。上開土地於日據時期即登記為祭
    祀公業麟鳳宮所有，並於光復後分割為桃園縣楊梅鎮○○○
    段34地號等9筆土地；嗣經政府公告徵收後，祭祀公業麟鳳
    宮僅剩其中第34地號、34-2地號、36地號、37地號等4筆土
    地之事實，有捐地創設公業約字、日據時期土地台帳、新舊
    土地登記謄本附卷可稽（見原審卷第9頁至第59頁）。
  (二)系爭土地現登記為祭祀公業麟鳳宮所有，管理人則登記為訴
    外人吳新蘭，上訴人為訴外人吳新蘭派下子孫，有系爭土地
    之現行登記謄本、吳新蘭之繼承系統表及戶籍登記簿謄本及
    戶籍謄本在卷可參（見原審卷第51頁、第61頁至第126頁）
    。
  (三)被上訴人占用系爭土地13.8平方公尺，有原審勘驗筆錄及照
    片在卷可憑。
五、上訴人主張系爭土地為祭祀公業麟鳳宮所有，而上訴人為吳
    新蘭派下男系子孫，故系爭土地為其公同共有，惟遭被上訴
    人擺設貨櫃無權占用如原判決附圖所示13.8平方公尺，被上
    訴人應將該貨櫃遷離，並將該土地返還上訴人。惟為被上訴
    人否認，並以前詞置辯，查：
  (一)按所有人對於無權占有或侵奪其所有物者，得請求返還之，
    民法第767條第1項定有明文。其乃所有權人對於無權占有或
    侵奪其所有物者，為保護所有人之得行使權利之規定。是依
    民法第767條第1項規定，主張所有物被無權占有而請求返還
    者，必先證明其為物之所有權人，始得請求無權占有者返還
    之。又民法第820條、第821條及第826條之1規定，於公同共
    有準用之；各共有人對於第三人，得就共有物之全部為本於
    所有權之請求。但回復共有物之請求，僅得為共有人全體之
    利益為之，民法第828條第2項、第821條定有明文。亦即依
    上開法律規定，各公同共有人對於第三人，固得就公同共有
    物之全部為本於所有權之請求。然祭祀公業條例業於96年12
    月12日制定，並於97年7月1日施行，依該條例規定將祭祀公
    業法人化，使祭祀公業具有當事人能力成為權利義務之主體
    ，除維護並延續其固有宗族傳統特性外，祭祀公業土地歸屬
    法人所有，派下員不再具有潛在之所有權，但仍保有財產使
    用監督之權。而本件系爭土地既屬祭祀公業麟鳳宮所有，自
    應優先適用此條例規定辦理登記，並選任管理人報請公所備
    查，而非得逕以適用民法有關公同共有之規定，合先敘明。
  (二)系爭土地登記為祭祀公業麟鳳宮所有，其管理人為吳新蘭，
    上訴人主張其為祭祀公業麟鳳宮全體派下，固據提出大正3
    年6月吳新蘭捐地創設公業約字、祭祀公業麟鳳宮財產清冊
    、祭祀公業麟鳳宮派下員繼承系統表為證（見原審卷第9頁
    、第59頁、第61頁）。而依該捐地創設公業約字記載：「右
    記土地係拙者於大正三年六月向彭兆昌彭阿玉明買今般以無
    償價金獻出以為聚祖香煙祭祀之需茲值拙者等族人另捐獻土
    地擴建麟鳳宮完成廟宇寬敞除供回善寺使用外餘宇足可供奉
    吳氏歷代先祖香位且廟殿築建堅固無虞損毀外場廣便於族
    人祭祀經徵廟方同意遂藉麟鳳宮為公號設立祭祀公業為永
    久祭祀之所俾將前記土地登記於祭祀公業麟鳳宮名下此係報
    本追遠敬祖尊宗之議凡我子孫務宜全始全終年年致祭將見祖
    靈之有赫螽斯衍慶瓜瓞綿綿也口恐無憑筆乃有據同立妥議永
    為香祀約字一紙子孫永遠存照今再將規約條例於后  一議本
    公業名曰祭祀公業麟鳳宮立炤……一議本公業以奉祀吳氏歷
    代祖先香位為主旨立炤  一議本公業設管理人一人每年由派
    下推舉輪流擔任負主裁公業……」等語。是依前揭約字所示
    ，吳新蘭僅係捐地予祭祀公業麟鳳宮，且為祭祀公業麟鳳宮
    於民國三年六月時之管理人而已。上訴人雖為祭祀公業麟鳳
    宮管理人吳新蘭之子孫，但依前揭創設公業約字，祭祀公業
    麟鳳宮為祭祀吳氏歷代祖先主旨立炤，而非祭祀吳新蘭一人
    ，吳新蘭亦僅為斯時派下推舉之管理人，吳新蘭死亡後，究
    斯時派下為何人？祭祀公業麟鳳宮現派下員為何？上訴人均
    未能舉證以明其實，參酌上訴人吳有均屢向桃園縣楊梅鎮公
    所申請公告及核發祭祀公業麟鳳宮派下證明書，經楊梅鎮公
    所作成駁回之處分在案，雖經上訴人吳有均提起訴願，經桃
    園縣政府於88年3月30日以八八府訴字第022652號訴願決定
    書維持原處分案，經上訴人吳有均提起再訴願申請，亦經台
    灣省政府於88年8月17日以八八府訴字第158693號維持原處
    分。嗣吳有均於93年12月9日再向楊梅鎮所公所申請公告及
    核發祭祀公業麟鳳宮派下證明書，仍經楊梅鎮公所作成駁回
    之不受理處分，吳有均雖再提出訴願申請，亦經桃園縣政府
    94年5月11日以府法訴字第0940057809號訴願決定書駁回訴
    願在案，有桃園縣楊梅市公所99年12月17日桃楊市民字第09
    90044046號函附吳有均申報書、推舉書、切結書、桃園縣楊
    梅市公所100年1月12日桃楊市民字第1000001316號函附桃園
    縣楊梅鎮公所94年12月28日桃楊鎮民字第0940033286號函、
    桃園縣政府法訴字第0940057809號決定書、桃園縣政府88府
    訴字第022652號訴願決定書、臺灣省政府88府訴字第158693
    號再訴願決定書可考（見本院卷第30頁至第34頁、第64頁、
    第66頁、第73頁至第79頁）。是以上訴人迄今仍未依祭祀公
    業條例規定取得楊梅市公所所核發祭祀公業麟鳳宮派下全員
    證明書，上訴人徒以其為吳新蘭之男性繼承人，遽謂其為祭
    祀公業麟鳳宮派下全員，自不得主張祭祀公業麟鳳宮派下全
    員之權利。上訴人主張其為系爭土地全體公同共有人，並據
    以請求被上訴人自系爭土地遷離，將該土地返還上訴人，要
    無足取。
  (三)綜上，系爭土地屬於祭祀公業麟鳳宮所有，而祭祀公業麟鳳
    宮原登記之管理人吳新蘭雖已死亡，尚未選任新任管理人，
    且未依祭祀公業條例成立法人團體，而無管理人代表祭祀公
    業麟鳳宮起訴，但上訴人亦未能證明其為祭祀公業麟鳳宮派
    下員全體，系爭土地為其所有，上訴人自無從代表祭祀公業
    麟鳳宮訴請被上訴人自系爭土地遷讓，將該土地返還上訴人
    。
六、綜上所述，本件上訴人主張系爭土地為其公同共有，為不足
    採。從而，上訴人本於民法第767條第1項規定，請求被上訴
    人應遷離系爭土地上如原判決附圖面積13.8平方公尺之貨櫃
    ，並將該土地返還上訴人，為無理由，不應准許。原審為上
    訴人敗訴之判決，及駁回其假執行之聲請，並無不合。上訴
    意旨指摘原判決不當，求予廢棄改判，為無理由，應予駁回
    。
七、本件事證已明，兩造其餘攻擊防禦方法及未經援用之證據，
    經本院審酌後，核與本件之結論，不生影響，爰不一一贅述
    ，附此敘明。
八、據上論結，本件上訴為無理由。依民事訴訟法第449條第1項
    、第78條、第463條、第385條第1項前段，判決如主文。
中    華    民    國   100    年    3     月    15    日
                    民事第八庭
                        審判長法  官  許正順
                              法  官  連正義
                              法  官  蘇芹英
正本係照原本作成。
不得上訴。
中    華    民    國   100    年    3     月    15    日
                              書記官  陳建邦